臺灣士林地方法院民事判決　九十年度簡上字第一八八號
　　上　訴　人　　甲○○
　　被上訴　人　　丙○○
　　複代理　人　　乙○○
右當事人間請求確認票據債權不存在事件，上訴人對於中華民國九十年八月二十八日
本院內湖簡易庭八十六年度湖簡字第二○三號第一審判決提起上訴，本院判決如左：
    主  文
上訴駁回。
第二審訴訟費用由上訴人負擔。
    事  實
甲、上訴人方面：
  一聲明：
    (一)原判決廢棄。
    (二)確認被上訴人持有上訴人於民國八十三年一月一日所簽發，面額新台幣（以下
      同）三百五十萬元，到期日為八十三年四月二十五日，票號○七○○二七號之
      本票（下稱系爭本票）為偽造。
    (三)確認被上訴人持有系爭本票之債權及其利息債權不存在。
  二陳述：除與原審判決書所載者相同茲予引用外，補稱：
    (一)被上訴人持有之系爭本票並非上訴人所簽發，本票上金額、發票日及到期日等
      絕對必要記載事項亦係遭通緝之訴外人王生雲之筆跡，故系爭本票實屬遭人偽
      造。被上訴人自稱系爭本票乃由王生雲交付給被上訴人用以清償債務，雖基於
      票據無因性，被上訴人毋庸證明給付之原因，惟被上訴人既另主張其原因關係
      為借貸，而上訴人於原審時亦否認被上訴人與王生雲間有借貸關係，則被上訴
      人應就借貸關係之成立負舉證責任。且上訴人於原審亦明白指出被上訴人與王
      生雲兩人關係密切，且其持有及行使系爭本票之方式與諸多案件亦如出一轍，
      被上訴人持有票據顯係出於惡意。
    (二)惟原審判決對上訴人前開主張未見理由說明何以認定被上訴人之借貸關係存在
      ，即認被上訴人持有之系爭本票債權確屬真正，乃有判決不備理由之違法。按
      「以惡意或有重大過失取得票據者，不得享有票據上之權利。無對價或以不相
      當之對價取得票據者，不得享有優於其前手之權利。」，票據法第十四條定有
      明文。被上訴人屬惡意且未支付對價取得系爭本票，依票據法第十四條之規定
      ，亦不得行使票據權利。
  三證據：援用原審之立證方法，並聲請傳喚證人王生雲。
乙、被上訴人方面：
  一聲明：駁回上訴。
  二陳述：除與原審判決書所載者相同茲予引用外，補稱：
    (一)不同意上訴人追加確認系爭本票利息債權不存在之訴。
    (二)系爭本票上「甲○○」之印文，與八十三年一月十一日台北市大安區戶政務所
      之印鑑證明上印鑑欄內「甲○○」之印文相同，業經內政部刑事警察局九十年
      三月九日刑鑑字第三三九二七號鑑定通知書及憲兵學校九十年七月二日（九○
      ）執正字第三二六七號函所附文書檢驗鑑定書鑑定在案。系爭本票既為真正，
      上訴人即應依票上所載文義負責，被上訴人自得依票上所載文義行使權利。
    (三)上訴人雖主張系爭本票上金額、發票日及到期日係訴訴人王生雲之筆跡，故系
      爭本票係遭人偽造。惟本票或支票上金額、日期等絕對必要記載事項，票據法
      並未規定必須由發票人親自書寫，且在一般交易習慣上，發票人委由其合夥人
      、經理人、會計或他人代為填寫者，所在多有，自不容發票人以本票或支票上
      金額、發票日及到期日等事項非其親自書寫，即指遭他人偽造。況上訴人曾對
      王生雲提出刑偽造有價證券、偽造文書、侵占、背信等案件自訴，業經台灣台
      北地方法院八十七年度自緝字第六○、九三號判決無罪確定，上訴人於該刑事
      案件中始終未曾對王生雲就本件系爭本票提出偽造有價證券之自訴，如果上訴
      人主張系爭本票係遭王生雲偽造屬實，上訴人豈有不一併予以自訴追究其刑責
      之理？況依票據法第十三條規定，上訴人亦不得以自己與被上訴人之前手間所
      存抗辯之事由，對抗被上訴人。
    (四)依最高法院六十四年度台上字第一五四○號判例：「票據行為，為不要因行為
      ，執票人不負證明關於給付之原因之責任，如票據債務人主張執票人取得票據
      出於惡意或詐欺時，則應由該債務人負舉證之責。」，上訴人與被上訴人間既
      非直接前後手之關係，則上訴人主張被上訴人應就與訴外人王生雲間有借貸關
      係存在負舉證責任，顯非可採。況且被上訴人業已在原審提出台北區中小企業
      銀行活期儲蓄存款存摺乙份、支票及存款不足退票理由單各四份、匯款單乙份
      等，足以證明被上訴人取得票據並非出於惡意或有重大過失，或無對價或以不
      相當對價，上訴人之主張亦無理由。
    (五)上訴人雖請求傳訊證人王生雲，惟上訴人究竟為何交付系爭本票予王生雲，乃
      屬票據債務人自己與執票人之前手間之另一法律關係，票據債務人即上訴人依
      票據法第十三條之規定，不得以之對抗被上訴人，因此實無傳訊王生雲之必要
      。
  三證據：援用原審之立證方法。
    理  由
一、被上訴人雖不同意上訴人追加確認系爭本票利息債權不存在之訴，惟上訴人追加
　　之訴與其原請求確認系爭本票債權不存在之訴，其基礎事實同一，則依民事訴訟
　　法第二百五十五條第一項第二款、第四百四十六條第一項之規定，上訴人追加之
　　訴於法自得為之，先予敘明。
二、上訴人起訴主張：被上訴人持有以上訴人名義簽發之系爭本票一紙向台灣台北地
    方法院聲請強制執行之裁定，經以八十六年度票字第六○一九號裁定准予強制執
    行，惟系爭本票並非上訴人所簽發，印章及簽名均非真正，本票上金額、發票日
    、到期日等絕對必要記載事項並非上訴人所簽發，均係訴外人王生雲之筆跡，且
    被上訴人與王生雲關係密切，顯係受王生雲教唆而持系爭本票行使權利，否則本
    票早已於八十三年到期，何以延至八十六年始主張權利，被上訴人顯係惡意且未
    支付對價取得系爭本票，依票據法第十四條之規定，亦不得行使票據權利等語。
    被上訴人則以：系爭本票係訴外人王生雲所交付用以清償債務，伊看本票簽名沒
    問題就收起來，後來票據交予律師，律師告知期限將至，伊始提出聲請本票裁定
    強制執行。系爭本票上上訴人之印章既經鑑定為真正，則上訴人主張被上訴人取
    得系爭本票係出於惡意或無對價，自應由上訴人負舉證之責等語資為抗辯。
三、按「當事人主張有利於己之事實，就其事實有舉證之責任。」民事訴訟法第二百
　　七十七條前段定有明文；次按「私文書經本人或其代理人簽名、蓋章或按指印或
　　有法院或公證人之認證者，推定為真正。」同法第三百五十八條第一項亦有明文
　　。本件上訴人雖主張系爭本票係屬偽造，然查：系爭本票上之簽名、印文，經原
　　審送請內政部刑事警察局以「特徵比對法」、「重疊比對法」鑑定結果，認定本
　　票上「甲○○」之印文與上訴人留存於台北市大安區戶政事務所之印鑑證明印文
　　相符，本票上之簽名、金額欄上字跡，則因缺乏同類書寫方式之比對樣本，無法
　　認定，有內政部刑事警察局九十年三月九日刑鑑字第三三九二七號鑑定通知書附
　　卷可稽（詳原審卷第一九五頁）；嗣因上訴人質疑前開印文鑑定結果，經原審再
　　送憲兵學校以「比對顯微鏡檢驗法」、「透明片比對法」方式為鑑定，結果仍認
　　系爭本票原本上之印文與台北市大安區戶政事務所之印鑑證明印文相吻合，本票
　　上「甲○○」簽名字跡，因送鑑資料不足，難獲肯定結論，本票上金額欄字跡則
　　因無相同字跡可供比對，故無法鑑定，亦有憲兵學校九十年七月二日（九○）執
　　正字第三二六七號函所附文書檢驗鑑定書一份在卷可憑（詳原審卷第二二○頁）
　　，是系爭本票上「甲○○」印文確為真正應堪認定。系爭本票上上訴人之印文既
　　屬真正，上訴人復未舉證證明該印章係遭盜用，自應認係上訴人本人或經上訴人
　　授權之人所為之蓋章，依前揭民事訴訟法第三百五十八條第一項之規定，應推定
　　系爭本票為真正。
四、次按「以惡意或有重大過失取得票據者，不得享有票據上之權利。無對價或以不
　　相當之對價取得票據者，不得享有優於其前手之權利。」，票據法第十四條定有
　　明文。而「票據行為，為不要因行為，執票人不負證明關於給付之原因之責任，
　　如票據債務人主張執票人取得票據出於惡意或詐欺時，則應由該債務人負舉證之
　　責。」、「票據行為為不要因行為，執票人不負證明關於給付之原因之責任，如
　　票據債務人主張執票人取得票據係無對價或於作成拒絕證書後而取得，則應由該
　　債務人負舉證之責任。」此有最高法院六十四年度台上字第一五四○號判例及七
　　十一年度台上字第五二二八號判決足資參照。故上訴人主張被上訴人應就其與訴
　　外人王生雲間之借貸關係負舉證責任，尚無可取。上訴人雖另稱被上訴人與訴外
　　人王生雲關係密切，且其持有及行使系爭本票之方式與諸多案件亦如出一轍，上
　　訴人提示系本票之時間過晚，應係受訴外人王生雲之教唆提示本票，被上訴人持
　　有票據顯係出於惡意云云。惟查，被上訴人是否與訴外人王生雲關係密切，與被
　　上訴人取得系爭本票是否惡意或無對價並無關聯，至於票據權利之行使，苟無逾
　　越法定時效，於權利之行使即無影響，執票人於時效內行使權利，即無何不當之
　　處，是上訴人純以臆測之詞推論，又未能舉證證明被上訴人有何惡意取得系爭本
　　票之情，自應認被上訴人對上訴人之系爭本票債權確屬存在。
五、上訴人雖以系爭本票係由王生雲所偽造及王生雲是否與被上訴人間有借貸關
　　係，請求傳喚證人王生雲，惟查，偽造本票應構成刑法第二百零一條之偽造有價
　　證券罪，即使傳喚證人王生雲到場，亦難期待證人王生雲會承認其確有偽造系爭
　　本票。再者，上訴人既主張系爭本票係由王生雲教唆被上訴人提出行使，則王生
　　雲亦不可能再到場證稱其與被上訴人間無任何借貸關係存在，是本院認無再傳喚
　　證人王生雲到場作證之必要，附此敘明。
六、綜上所述，上訴人主張系爭本票係遭偽造及被上訴人持有系爭本票係出於惡意及
　　無對價或以不相當之對價取得，請求確認被上訴人持有上訴人簽發之系爭本票為
　　偽造及確認被上訴人持有系爭本票之債權及其利息債權不存在，為無理由。原審
　　為上訴人敗訴之判決，核無違誤，上訴意旨指摘原判決不當，求予廢棄改判，為
　　無理由，應駁回其上訴。
七、本件判決基礎已臻明確，兩造其餘之攻擊防禦方法及訴訟資料經本院斟酌後，核
　　與判決不生影響，無一一論述之必要，併予敘明。
據上論結，本件上訴為無理由，依民事訴訟法第四百三十六條之一第三項、第四百四
十九條第一項、第七十八條，判決如主文。
中　　　華　　　民　　　國　　九十一　　年　　　八　　　月　　二十一　　日
                            臺灣士林地方法院民事第一庭
~B審判長法官　俞慧君
~B法　　　官　蕭錫証
~B法　　　官　許永煌
右為正本係照原本作成。
本件當事人須以本判決適用法律顯有錯誤為上訴理由時，始得於本判決送達後二十日
內向本院提出上訴狀，如已於本判決宣示後送達前提起上訴者，應於判決送達後十日
內補具上訴理由，（均按他造當事人之人數附繕本），並經本院許可後方得上訴最高
法院。
中　　　華　　　民　　　國　　九十一　　年　　　八　　　月　　二十三　　日
~B法院書記官　馮衍燕
